【裁判字號】    97,交聲,233
【裁判日期】    971201
【裁判案由】    違反道路交通管理處罰條例聲明異議
【裁判全文】
臺灣雲林地方法院交通事件裁定         97年度交聲字第233號
移送機關即
原處分機關  交通部公路總局嘉義區監理所雲林監理站
異  議  人
即受處分人  甲○○
上列異議人因違反道路交通管理處罰條例案件，對於交通部公路
總局嘉義區監理所雲林監理站民國97年11月19日所為之裁決處分
（原處分案號：雲監裁字第裁72-KAE298875號處分），聲明異議
，本院裁定如下：
    主  文
原處分撤銷。
甲○○不罰。
    理  由
一、原處分機關以：異議人即受處分人甲○○於民國97年9 月25
    日21時50分許，駕駛車號SE-9619 號自用小貨車，行駛於台
    三線公路溝埧交流道時，為警攔查實施酒精濃度測試，測得
    呼氣酒精濃度高達每公升0.62毫克，有超過規定標準之違規
    ，乃依道路交通管理處罰條例第35條第1 項第1 款規定，裁
    處異議人罰鍰新台幣（下同）49,500元。
二、異議意旨略以：異議人上開時、地酒醉駕車之行為，業經台
    灣雲林地方法院檢察署檢察官以97年度偵字第5077號為緩起
    訴處分，緩起訴期間為97年11月17日起至97年12月16日止，
    異議人並已依該緩起訴命令向雲林縣國民小學紓困助學金支
    付新台幣10,000元，並受命令不得再有酒醉駕車之行為及接
    受觀護人輔導，依行政罰法第26條第1 項規定，自不得再對
    異議人之交通違規行為裁罰。本件原處分機關卻仍予以裁罰
    ，有違一事不二罰之規定，爰聲明異議，請求撤銷原處分等
    語。
三、按汽車駕駛人，駕駛汽車經測試檢定有酒精濃度超過規定標
    準者，處新臺幣15,000元以上60,000元以下罰鍰，並當場移
    置保管該汽車及吊扣其駕駛執照1年。汽車駕駛人有飲用酒
    類或其他類似物後其吐氣所含酒精濃度超過每公升0.25毫克
    或血液中酒精濃度超過百分之0.05以上，不得駕車。道路交
    通管理處罰條例第35條第1 項第1 款及道路交通安全規則第
    114 條第2 款分別定有明文。
四、經查：
  (一)本件異議人甲○○承認其於上揭時、地，有飲酒後呼氣酒精
    濃度高達每公升0.62毫克，超過規定標準，而仍駕駛汽車之
    違規事實。是此一事實，可以認定。又異議人此一酒後駕車
    所涉之公共危險犯行，業經台灣雲林地方法院檢察署檢察官
    以97年度偵字第5077號為緩起訴處分，緩起訴期間為1 年。
    異議人並已依該緩起訴命令向雲林縣國民小學紓困助學金支
    付新台幣10,000元，並受命令不得再有酒醉駕車之行為及接
    受觀護人輔導，有該緩起訴處分書、執行緩起訴命令通知書
    影本各1 份在卷可稽。該緩起訴期間為97年11月17日起至97
    年12月16日止，目前尚於緩起訴期間一節，亦有上開執行緩
    起訴命令通知書影本可參。是該緩起訴仍處於猶豫期間，亦
    即最終是否會遭撤銷，而被檢察官提起公訴，依然懸而未定
    ，亦可認定。
  (二)按於95年2 月5 日施行之行政罰法第26條規定：「一行為同
    時觸犯刑事法律及違反行政法上義務規定者，依刑事法律處
    罰之。但其行為應處以其他種類行政罰或得沒入之物而未經
    法院宣告沒收者，亦得裁處之。前項行為如經不起訴處分或
    為無罪、免訴、不受理、不付審理之裁判確定者，得依違反
    行政法上義務規定裁處之。」又其他種類之行政罰，依同法
    第2 條之規定，係指「限制或禁止行為之處分」（例吊扣證
    照）、「剝奪或消滅資格、權利之處分」（例吊銷證照）、
    「影響名譽之處分」（例公布姓名）及「警告性處分」（例
    記點、講習）等處分。究其立法目的，乃因一行為同時觸犯
    刑事法律及違反行政法上義務規定時，由於刑罰與行政罰同
    屬對不法行為之制裁，而刑罰之懲罰作用較強，故依刑事法
    律處罰，即足資警惕時，實無一事二罰再處以行政罰之必要
    ；且刑事法律處罰，由法院依法定程序為之，較符合正當法
    律秩序，應予優先適用，但罰鍰以外之沒入或其他種類行政
    罰，因兼具維護公共秩序之作用，為達行政目的，行政機關
    仍得併予裁處。
  (三)又道路交通主管機關對於汽車（含機車）駕駛人之酒後駕車
    行為，依道路交通管理處罰條例第35條第1 項第1 款規定予
    以裁罰，係對行為人違反行政法上義務規定之行政罰，且該
    條例關於一行為同時觸犯刑事法律及違反行政法上義務規定
    者，並無特別規定，是以汽車駕駛人酒後駕車行為，經測試
    檢定酒精濃度超過規定標準，同時涉犯刑法第185 條之3 之
    公共危險罪嫌者，道路交通主管處罰機關除有上揭行政罰法
    第26 條 第1 項但書規定，得處以「其他種類行政罰」之情
    形外，關於罰鍰部分，即應依上開行政罰法第26條及道路交
    通管理處罰條例第10條規定，移送地方法院檢察署處理。且
    在移送後，非另有上揭行政罰法第26條第2 項所定不起訴等
    事由，得依違反行政法上義務規定裁處者外，即不得再依道
    路交通管理處罰條例第35條第1 項第1 款規定，裁處行為人
    罰鍰之行政罰。
  (四)復按被告於緩起訴期間內，有下列情形之一者，檢察官得依
    職權或依告訴人之聲請撤銷原處分，繼續偵查或起訴：一於
    期間內故意更犯有期徒刑以上刑之罪，經檢察官提起公訴者
    。二緩起訴前，因故意犯他罪，而在緩起訴期間內受有期徒
    刑以上刑之宣告者。三違背第253 條之2 第1 項各款之應遵
    守或履行事項者，刑事訴訟法第253 條之3 第1 項定有明文
    。按此，經檢察官為「緩起訴」處分者，於「緩起訴」之猶
    豫期間內，最終是否會被檢察官提起公訴，猶懸而未定，亦
    即「緩起訴」處分於猶豫期間內尚未具有實質之確定力，檢
    察官於緩起訴期間內，可對被告為繼續觀察，如被告顯無反
    省警惕之心或根本欠缺反省警惕之能力，檢察官仍得依職權
    或依告訴人之聲請，對被告之「緩起訴」處分撤銷，足見緩
    起訴處分顯與不起訴處分之性質不同。而行政罰法第26條明
    定「一行為不二罰」之原則，且應受行政罰之行為如經「不
    起訴處分或為無罪、免訴、不受理、不付審理」之裁判確定
    者，始得依違反行政法上義務規定裁處之，並未包括「緩起
    訴」處分在內；雖「緩起訴」處分最終使被告免於刑事訴追
    之效果與「不起訴」處分之效果相同，但從被告須待緩起訴
    處分實質確定時，才最終地確定免於受刑事訴追，亦即在緩
    起訴期間屆滿前，該緩起訴處分仍有被撤銷之可能，此時原
    處分機關若依法為行政裁決，將使受處分人有同時遭受行政
    處罰及刑事訴追之危險，顯與行政罰法第26條規定之立法意
    旨相違背。準此，基於保障人民基本權，對於人民課加義務
    或負擔應有法律明確規定，以及法律規定明示其一排除其他
    之原則，應認應受行政處罰之行為，關於罰鍰部分，同一事
    實如經緩起訴處分確定者，亦有行政罰法第26條所規定一行
    為不二罰原則之適用。
  (五)從而，本件異議人雖有於上揭時地酒後駕車而違反道路交通
    管理處罰條例第35條第1項第1款規定之違規行為，但因異議
    人上開酒後駕車行為，係屬同時觸犯刑事法律及違反行政法
    上義務規定之行為，揆諸前揭規定與說明，原處分機關不得
    於緩起訴期間再處以罰鍰。故此，異議人之異議為有理由。
  (六)至於移送意旨雖略謂交通部曾於95年7 月17日以交路字第09
    50006986號函釋以：「法務部行政罰法諮詢小組第一次會議
    記錄既已明確結論『緩起訴者乃附帶條件的不起訴處分，亦
    即是不起訴的一種』在案，當依該部上開函釋結論及行政罰
    法第26條第2 項規定辦理」等語。惟按法官依據法律獨立審
    判，憲法第80條載有明文。各機關依其職掌就有關法規為釋
    示之行政命令，法官於審判案件時，固可予以引用，但仍得
    依據法律，表示適當之不同見解，並不受其拘束；司法行政
    機關所發司法行政上之命令，如涉及審判上之法律見解，僅
    供法官參考，法官於審判案件時，亦不受其拘束。司法院大
    法官會議著有釋字第216 號解釋足資參照。本件經審度相關
    法律規範意旨後，認應以如上所述之解釋、適用，始為正當
    ，是本院自不受交通部上開函釋所拘束，附此敘明。
五、綜上所述，異議人就上開同一酒後駕車行為，因其刑事案件
    部分，經緩起訴處分，目前尚於緩起訴期間，並不適宜裁處
    罰鍰，然原處分機關卻仍裁處罰鍰49,500元之行政罰，而與
    法有違，異議人之異議，為有理由，應由本院將原處分撤銷
    改諭知不罰。
六、依道路交通管理處罰條例第87條第2 項、道路交通案件處理
    辦法第20條前段，裁定如主文。
中    華    民    國    97    年    12    月    1     日
                  刑事第一庭    法  官  楊昱辰
以上正本證明與原本無異。
如不服本裁定，應於裁定送達後5 日內向本院提出抗告狀（須附
繕本）。
                                書記官  黃秋萍
中    華    民    國    97    年    12    月    1     日


司法院資訊處製作；財團法人民間司法改革基金會備份。
